ACORDAO-COMPLETO-2525326

ACÓRDÃO 2255/2022 ATA 14/2022 - SEGUNDA CÂMARA

VISTOS, relatados e discutidos estes autos de concessão de aposentadoria submetidos, para fins de registro, à apreciação do Tribunal de Contas da União;
ACORDAM os Ministros do Tribunal de Contas da União, reunidos em Sessão da Segunda Câmara, diante das razões expostas pelo Relator, com fundamento nos arts. 71, inciso III, da Constituição Federal; 1º, inciso V, e 39, inciso II, da Lei 8.443/1992; 260, § 1º, do Regimento Interno/TCU, c/c o art. 19, inciso II, da IN TCU 78/2018, em:
9.1. considerar legais e autorizar o registro dos atos iniciais de aposentadoria de Patrícia Eduardo Oliveira Santos (CPF XXX.859.775-XX) e Carlos Alberto dos Santos Lima (CPF. XXX.862.144-XX) ;
9.2. considerar ilegal e negar o registro do ato inicial de aposentadoria de Monica Cristina de Oliveira Dias (CPF XXX.696.854-XX) ;
9.3. dispensar o ressarcimento das quantias indevidamente recebidas de boa-fé, consoante o disposto no Enunciado nº 106 da Súmula de Jurisprudência deste Tribunal;
9.4. determinar à Universidade Federal de Alagoas que:
9.4.1. faça cessar todo e qualquer pagamento relativo ao ato impugnado, no prazo máximo de 15 (quinze) dias, sob pena de ressarcimento das quantias pagas após essa data pelo responsável;
9.4.2. dê ciência do inteiro teor da deliberação à Sra. Monica Cristina de Oliveira Dias, no prazo de 15 (quinze) dias, alertando-a de que o efeito suspensivo proveniente da interposição de eventual recurso perante o TCU não exime a devolução dos valores percebidos indevidamente após as respectivas notificações, caso o recurso não seja provido;
9.4.3. envie a este Tribunal, no prazo de 30 (trinta) dias, documentos comprobatórios da ciência da interessada quanto ao julgamento deste Tribunal.

APOSENTADORIA. Atos de Aposentadoria da unidade emissora Universidade Federal de Alagoas, enviados ao TCU pela unidade de controle interno CONTROLADORIA-GERAL DA UNIÃO para fins de análise e julgamento

Segunda Câmara

Universidade Federal de Alagoas.

3. Interessados/Responsáveis:
3.1. Interessados: Carlos Alberto dos Santos Lima (XXX.862.144-XX); Monica Cristina de Oliveira Dias (XXX.696.854-XX); Patricia Eduardo Oliveira Santos (XXX.859.775-XX).

13.1. Ministros presentes: Antonio Anastasia (na Presidência) e Aroldo Cedraz (Relator).
13.2. Ministro-Substituto convocado: Marcos Bemquerer Costa.
13.3. Ministro-Substituto presente: André Luís de Carvalho.

ACORDAO-COMPLETO-2544659

Acórdão de Relação 4055/2022 - Segunda Câmara

Acórdão de Relação

AROLDO CEDRAZ

Adoto como Relatório a instrução da Secretaria de Fiscalização de Integridade de Atos e Pagamentos de Pessoal e de Benefícios Sociais (peça 16) , com pareceres convergentes dos dirigentes daquela unidade (peça 17) , e do representante do Ministério Público junto ao TCU (peça 18) .
INTRODUÇÃO
Trata-se de atos iniciais de aposentadoria, submetidos, para fins de registro, à apreciação do Tribunal de Contas da União (TCU) , de acordo com o art. 71, inciso III, da Constituição Federal.  Os atos foram cadastrados e disponibilizados ao TCU por intermédio do Sistema e-Pessoal, na forma do art. 2º e 4º da Instrução Normativa TCU 78/2018.
EXAME TÉCNICO
2.	O Tribunal, ao apreciar o TC Processo 007.855/2021-4, exarou o Acórdão 7993/2021-TCU-Primeira Câmara, da lavra do Ministro Benjamin Zymler, que considerou legais os atos relacionados e determinou o destaque dos atos de Monica Cristina de Oliveira Dias, Patrícia Eduardo Oliveira Santos e Carlos Alberto dos Santos Lima para que a Sefip tomasse as seguintes providências: a) realizasse diligência acerca da possível existência de incompatibilidade do regime de dedicação exclusiva registrado no formulário e-Pessoal com o exercício de qualquer outra atividade remunerada de natureza privada desempenhada pela servidora Monica Cristina de Oliveira Dias; b) fosse analisada a legitimidade do pagamento da Retribuição por Titulação - RT, notadamente a observância dos requisitos previstos na Lei 12.772/2012 para que haja a equivalência da titulação efetivamente obtida com o Reconhecimento de Saberes e Competências - RSC adotado pelo órgão em favor da Sra. Patricia Eduardo Oliveira Santos; c) para que a Unidade Técnica se manifestasse  acerca da legitimidade do laudo médico pericial anexado ao respectivo formulário e-Pessoal para fins de concessão de aposentadoria por invalidez de  Carlos Alberto dos Santos Lima, a qual exige a incapacidade permanente para o exercício do cargo (peça 3) .
3.	Esta Unidade Técnica promoveu diligência à entidade, solicitando os seguintes esclarecimentos (peça 4) :
I) Esclarecer a possível existência de incompatibilidade do regime de dedicação exclusiva registrado no formulário e-Pessoal de Monica Cristina de Oliveira Dias (CPF: XXX.696.854-XX) com o exercício de qualquer outra atividade remunerada de natureza privada desempenhada pela interessada; 
II) Esclarecer o pagamento da Retribuição por Titulação - RT a Patrícia Eduardo Oliveira Santos (CPF: XXX.859.775-XX) , notadamente quanto à observância dos requisitos previstos na Lei 12.772/2012 para que haja a equivalência da titulação efetivamente obtida com o Reconhecimento de Saberes e Competências - RSC, encaminhando a respectiva documentação comprobatória.
4.	A entidade, em resposta, encaminhou os elementos/esclarecimentos constantes das peças 6 a 11, entre os quais cópia do processo administrativo que apurou a acumulação de cargos e cópia do processo administrativo que cuidou da concessão da referida vantagem. 
5.	Sobre a possível existência de incompatibilidade no regime de dedicação exclusiva da servidora Monica Cristina de Oliveira Dias, a entidade informou que "foi aberto o processo 23065.031790/2018-53, que averigua a mesma vinculação da docente com a Associação de Ensino Superior de Alagoas-AESA. O processo ainda está em diligências, de modo a serem prestados os devidos esclarecimentos em sistema próprio." (peça 7, p. 1) (destaque acrescido) .
5.1.	A servidora Monica Cristina de Oliveira Dias requereu mudança de regime de jornada de trabalho de 40 horas para Dedicação Exclusiva em 13/10/2010, tendo sido aberto processo administrativo com nova declaração de inacumulação de cargos da servidora datada de 11/02/2011 (peça 9, p. 19) . A jornada de 40 horas foi alterada para Dedicação Exclusiva, com publicação em 27/06/2011 (peça 9, p. 31) . 
5.2.	Em verificação nos sistemas de controle disponíveis neste Tribunal, verificou-se que a servidora teve vínculo com a Associação de Ensino Superior de Alagoas-AESA, com início em 07/08/2006, onde exerceu o cargo de Professor, com jornada de 10 (dez) horas. Referido vínculo foi encerrado em 14/04/2017.  
6.	 Sobre a cumulação de cargos, o Decreto 94.664/1987 assim dispõe:
Art.14. O Professor da carreira do Magistério Superior será submetido a um dos seguintes regimes de trabalho: 
I - dedicação exclusiva, com obrigação de prestar quarenta horas semanais de trabalho em dois turnos diários completos e impedimento do exercício de outra atividade remunerada, pública ou privada'.
7.	No presente caso, a servidora Monica Cristina de Oliveira Dias exerceu o cargo privado de Professor, com jornada de 10 (dez) horas semanais, acumulando irregularmente o cargo público de Professor, no regime de Dedicação Exclusiva, no período de 27/06/2011 a 26/02/2015 (data da aposentação) . Deste modo, o ato não pode prosperar. 
8.	Sobre a legitimidade do pagamento da Retribuição por Titulação à servidora Patrícia Eduardo Oliveira Santos, item 1.7.2 do Acórdão 7993/2021-TCU-Primeira Câmara, a entidade esclarece que a "respeito à concessão de Retribuição por Titulação, obtida como Reconhecimento de Saberes e Competências - RSC, informamos que o direito foi concedido após a devida tramitação do processo administrativo 23065.023553/2018-19, anexo por cópia" (peça 10) . 
7.	A interessada apresentou o diploma de Mestrado, tendo preenchido assim os requisitos dos arts. 18 e 19 da Lei 12.772/2012 (peça 11) .
8.	Em relação à legitimidade do laudo médico que invalidou o Sr. Carlos Alberto dos Santos Lima, verifica-se que o documento foi assinado por 03 (três) médicos, que atestaram a incapacidade permanente do servidor para o trabalho (Cegueira) , nos termos dos arts. 186, inciso I, § 1º e 3º, e 188, § 3º, da Lei 8.112/1990 (v. ato) . Assim, não se vislumbra irregularidade no referido laudo.
CONCLUSÃO
9.	Em razão do exposto e tendo em vista as análises realizadas nos atos de concessão de aposentadoria, esta Unidade Técnica considera que os atos de Patrícia Eduardo Oliveira Santos e Carlos Alberto dos Santos Lima devem receber a chancela de legalidade e autorizado o registro. 
10. 	Quanto ao ato de Monica Cristina de Oliveira Dias, deve ser considerado ilegal e ter negado o registro por esta Egrégia Corte.
PROPOSTA DE ENCAMINHAMENTO
11.	Ante o exposto, com fundamento nos arts. 71, inciso III, da Constituição Federal, 1o, inciso V, e 39, inciso II, da Lei n. 8.443/1992 e 260, §§ 1o e 2º, do Regimento Interno do Tribunal de Contas da União, propõe-se:
	a) considerar LEGAIS e autorizar o registro dos atos iniciais de aposentadoria de Patrícia Eduardo Oliveira Santos (CPF XXX.859.775-XX) e Carlos Alberto dos Santos Lima (CPF. XXX.862.144-XX) ;
	b) considerar ILEGAL e negar o registro do ato inicial de aposentadoria de Monica Cristina de Oliveira Dias (CPF XXX.696.854-XX) ;
	c) dispensar o ressarcimento das quantias indevidamente recebidas de boa-fé, nos termos da Súmula TCU n. 106;
	d) determinar à Universidade Federal de Alagoas, com fundamento no art. 45 da Lei 8.443/1992 e no art. 4º, inciso I, da Resolução TCU 315/2020, que:
	d.l) faça cessar todo e qualquer pagamento relativo ao ato impugnado no prazo máximo de quinze dias, contados da ciência da decisão deste Tribunal, sob pena de ressarcimento das quantias pagas após essa data pelo responsável.	
	d.2) dê ciência, no prazo de 15 (quinze) dias, do inteiro teor desta deliberação à interessada, alertando-a de que o efeito suspensivo proveniente da interposição de eventuais recursos junto ao TCU não a exime da devolução dos valores percebidos indevidamente após a respectiva notificação, caso esses não sejam providos; 
	d.3) encaminhe ao Tribunal, no prazo de 30 (trinta) dias contados da ciência da decisão, documento apto a comprovar que a interessada tomou conhecimento do acórdão.
	É o Relatório.

não há.

Procurador Marinus Eduardo De Vries Marsico.

PESSOAL. APOSENTADORIA. legalidade de dois atos. ilegalidade de um ATO. EXERCÍCIO DE CARGO PRIVADO DE PROFESSOR ACUMULANDO IRREGULARMENTE COM O CARGO PÚBLICO DE PROFESSOR, NO REGIME DE DEDICAÇÃO EXCLUSIVA. NEGATIVA de registro. determinações.

APOSENTADORIA (APOS)

Secretaria de Fiscalização de Integridade de Atos e Pagamentos de Pessoal e de Benefícios Sociais (Sefip).

Trata-se de ato de concessão de aposentadoria de Patrícia Eduardo Oliveira Santos, Carlos Alberto dos Santos Lima e Monica Cristina de Oliveira Dias, vinculados à Universidade Federal de Alagoas, submetidos eletronicamente, para fim de registro, à apreciação do Tribunal de Contas da União, de acordo com o art. 71, inciso III, da Constituição Federal. 
Esta Corte, por meio do Acórdão 7993/2021-TCU-Primeira Câmara, da lavra do Ministro Benjamin Zymler, considerou legais os atos então relacionados e determinou o destaque dos atos de Monica Cristina de Oliveira Dias, Patrícia Eduardo Oliveira Santos e Carlos Alberto dos Santos Lima para que a fosse avaliado, pela unidade instrutiva, a ocorrência de possíveis irregularidades, a saber: 
a) incompatibilidade do regime de dedicação exclusiva registrado no formulário e-Pessoal com o exercício de qualquer outra atividade remunerada de natureza privada desempenhada pela servidora Monica Cristina de Oliveira Dias; 
b) legitimidade do pagamento da Retribuição por Titulação - RT, notadamente a observância dos requisitos previstos na Lei 12.772/2012 para que haja a equivalência da titulação efetivamente obtida com o Reconhecimento de Saberes e Competências - RSC adotado pelo órgão em favor da Sra. Patricia Eduardo Oliveira Santos; 
c) legitimidade do laudo médico pericial anexado ao respectivo formulário e-Pessoal para fins de concessão de aposentadoria por invalidez de Carlos Alberto dos Santos Lima, a qual exige a incapacidade permanente para o exercício do cargo.
Procedida a avaliação pela Sefip, restaram saneados os atos referentes a Patrícia Eduardo Oliveira Santos e Carlos Alberto dos Santos Lima, estando aptos a receberem a chancela de legalidade e o consequente registro.
Quanto ao ato referente a Monica Cristina de Oliveira Dias, a unidade instrutiva apurou que a beneficiária "requereu mudança de regime de jornada de trabalho de 40 horas para Dedicação Exclusiva em 13/10/2010, tendo sido aberto processo administrativo com nova declaração de inacumulação de cargos da servidora datada de 11/02/2011 (peça 9, p. 19) . A jornada de 40 horas foi alterada para Dedicação Exclusiva, com publicação em 27/06/2011 (peça 9, p. 31) ."
A despeito disso, verificou-se que a ex-servidora estabeleceu vínculo com a Associação de Ensino Superior de Alagoas (AESA) que persistiu de 07/08/2006 a 14/04/2017, onde exerceu o cargo de Professor com jornada de 10 (dez) horas.   
Ora, o Decreto 94.664/1987 assim dispõe:
Art.14. O Professor da carreira do Magistério Superior será submetido a um dos seguintes regimes de trabalho: 
I - dedicação exclusiva, com obrigação de prestar quarenta horas semanais de trabalho em dois turnos diários completos e impedimento do exercício de outra atividade remunerada, pública ou privada'.
Dessa forma, como a Sra. Monica Cristina de Oliveira Dias exerceu o cargo privado de Professor, com jornada de 10 (dez) horas semanais, acumulando irregularmente o cargo público de Professor, no regime de Dedicação Exclusiva, no período de 27/06/2011 a 26/02/2015 (data da aposentação) , o ato não pode ser considerado legal. 
Registro, portanto, minha concordância integral com a proposta alvitrada pela unidade, aquiescida pela manifestação do Ministério Público junto ao TCU, razão pela qual incorporo os seus argumentos às minhas próprias razões de decidir. 
Assim, de conformidade com o art. 262 do Regimento Interno/TCU, impende determinar ao órgão de origem que faça cessar os pagamentos decorrentes do ato ora impugnado, sob pena de responsabilidade solidária da autoridade administrativa omissa.
Com relação às importâncias recebidas indevidamente, julgo que a reposição deve ser dispensada, nos termos do Enunciado nº 106 da Súmula de Jurisprudência do TCU.
	Ante o exposto, VOTO para que o Tribunal adote a minuta de Acórdão que ora submeto à apreciação deste Colegiado.
TCU, Sala das Sessões, em 10 de maio de 2022.
AROLDO CEDRAZ 
Relator